臺灣花蓮地方法院刑事判決
110年度花原易字第9號
聲  請  人  臺灣花蓮地方檢察署檢察官
被      告  林志偉


選任辯護人  顧維政律師（法扶律師）          
上列被告因妨害公務案件，經檢察官聲請以簡易判決處刑（110
年度偵字第1998號），本院受理後（110年度花原簡字第68號）
，認不宜逕以簡易判決處刑，改依通常程序審理，判決如下：
    主  文
林志偉無罪。
    理  由
一、聲請簡易判決處刑意旨略以：被告林志偉係林宜欣之配偶，
    2人於民國110年4月18日23時許，在玉里鎮大禹里171號大禹
    加油站前發生爭執，林宜欣欲前往報案，林志偉見警方到場
    處理，於同日23時13分許，明知警員巴鴻達、鄧靖謙等人當
    時係公務員並依法執行職務，林志偉仍基於妨害公務之犯意
    ，當場對巴鴻達辱稱「幹、雞〇毛」（詳卷）等語而為侮辱
    。因認被告涉犯修正前刑法第140條第1項侮辱公務員罪嫌等
    語。
二、按犯罪事實應依證據認定之，無證據不得認定犯罪事實，刑
    事訴訟法第154條第2項定有明文。刑事訴訟上證明之資料，
    無論其為直接或間接證據，均須達於通常一般之人均不致有
    所懷疑，而得確信其為真實之程度，始得據為有罪之認定，
    若關於被告是否犯罪之證明未能達此程度，而有合理懷疑之
    存在，致使無從形成有罪之確信，根據「罪證有疑，利於被
    告」之證據法則，即不得遽為不利被告之認定。又按刑事訴
    訟法第161條第1項規定：檢察官就被告犯罪事實，應負舉證
    責任，並指出證明之方法。因此，檢察官對於起訴之犯罪事
    實，應負提出證據及說服之實質舉證責任。倘其所提出之證
    據，不足為被告有罪之積極證明，或其指出證明之方法，無
    從說服法院以形成被告有罪之心證，基於無罪推定之原則，
    自應為被告無罪判決之諭知。
三、次按於公務員依法執行職務時，當場侮辱或對於其依法執行
    之職務公然侮辱者，處6月以下有期徒刑、拘役或新臺幣300
    0元以下罰金，刑法第140條第1項定有明文。是侮辱公務員
    罪之構成，必須對依法執行公務之公務員為侮辱行為始足當
    之，倘公務員非依法執行職務時遭侮辱，自不構成本罪。
四、聲請簡易判決處刑意旨認被告涉犯上開罪嫌，無非係以：被
    告之供述、證人巴鴻達、鄧靖謙、林宜欣之證述及密錄器影
    片為其論據。訊據被告固坦承聲請簡易判決處刑意旨所指犯
    行，惟辯護人為被告辯護稱：是否構成侮辱，須審酌被告個
    人條件及當時行為之一切情狀為綜合判斷，本案被告遭警員
    噴灑辣椒水時所稱言語，恐不構成侮辱，況被告前已告知其
    身分證字號，並無抗拒，警員無逮捕依據，逮捕時亦未踐行
    權利告知，並非依法執行職務，則被告於遭非法逮捕時出言
    侮辱警員，亦不構成侮辱公務員罪嫌等語。
五、經查：
　(一)本案係因被告與證人林宜欣生有口角，警方獲報後，由證
      人巴鴻達、鄧靖謙到場處理等情，經證人巴鴻達、鄧靖謙
      、林宜欣於警詢時證述明確（警卷第23頁、第29頁、第33
      頁至第35頁），且有妨害公務案報告書、職務報告在卷可
      佐（警卷第3頁、第7頁），是此部分事實，首堪認定。
　(二)此查，經本院當庭勘驗密錄器影片，得悉110年4月18日23
      時12分許，證人巴鴻達、鄧靖謙在玉里鎮大禹里171號大
      禹加油站前，對被告逮捕之過程如下：
密錄器時間 勘驗內容 23:12:52 23:12:56  23:13:01 23:13:02　 　   23:13:04　  23:13:06 23:13:07  23:13:08　  　  　  23:13:18　 23:13:19　 23:13:21　 23:13:22　 23:13:30 　  23:13:49 　 　  23:14:00　 23:14:03　 23:14:06   　  23:14:10　  　   23:14:16 23:14:19  23:14:20  23:14:24　  23:14:27  23:14:33　 23:14:35  23:14:40  23:14:47  23:14:50  23:14:53 23:14:55　 23:15:02　 23:15:08　 23:15:12  23:15:13　 23:15:14  23:15:15　  23:15:16 　 　  23:15:18　  23:15:24 　 　 23:15:27　 23:15:28 23:15:29 被告：我做運動啦，我做運動啦靠夭喔。 巴鴻達:欸。 被告：欸什麼欸？U12037○（詳卷）啦！ 巴鴻達：你怎樣啊？ 被告：怎樣啊，找誰？找誰？我小便大便可以嗎？ 鄧靖謙：你小聲一點啦。 被告：怎樣？ 巴鴻達：你小聲一點好不好？ 鄧靖謙：你怎樣？我不能問你嗎？ （被告：你要問我什麼？）你有沒有證件？ （被告：我沒有啊。）不然依現行犯逮捕。 被告：我現行犯？我現你媽的屁我現。  巴鴻達：你說什麼?  巴鴻達：你趴下。 鄧靖謙：趴下。（使用辣椒水） 巴鴻達：你趴下。  （被告哀叫） 鄧靖謙：手過來，手過來，趴下喔，趴下趴下趴下趴下。  鄧靖謙：趴下趴下啊。  被告：小力一點啦。（台語） 鄧靖謙：趴下趴下，趴下趴下啦。 （此處聲音雜亂惟依然能辨識出被告有罵操、幹等語） 巴鴻達：趴下趴下。 被告：趴下可以啦。 巴鴻達：啊你不要動啊。 鄧靖謙：手放輕鬆。 被告：你媽雞巴毛。 巴鴻達：你再罵，趴下喔。 被告：你再你再，你有膽我你再你憑什麼銬我？ 鄧靖謙：來，趴下！放輕鬆。 鄧靖謙：來，手過來，手過來。 被告：幹！ 鄧靖謙：辣椒水再噴，辣椒水再噴。 鄧靖謙：來！後面後面，過來。 鄧靖謙：你趴著。 鄧靖謙：你配合啦。 鄧靖謙：喂！配合。 鄧靖謙：轉過來轉過來。 被告：你壓死我，我要怎麼配合？ 巴鴻達：你就放輕鬆，轉過來。  被告：阿就放輕鬆拉，是怎樣啦。  巴鴻達：來轉過來，轉過來。  被告：上面的人可以走開嗎？  鄧靖謙：你轉過來。  被告：壓什麼洨啊雞巴啊痛死了! 巴鴻達：你不要再罵了啦。  被告：我的骨頭快斷了啦!我自殺啦！幹！  被告：叫你不要壓聽不懂，我有開刀過啦！ 鄧靖謙：你放鬆啊。 被告：我放鬆啦！ 巴鴻達：你耐心配合啊！配合一下嘛！ 
      此有勘驗筆錄在卷可佐（見本院卷第123頁至第125頁），
      是被告確實於遭逮捕前，對身著警員制服之證人巴鴻達出
      言「靠夭」、「我現你媽的屁」等粗言，嗣被告遭證人鄧
      靖謙噴灑辣椒水，復為證人巴鴻達壓制，被告始對證人巴
      鴻達辱罵「操」、「幹」、「你媽雞巴毛」等穢語。
  (三)又按警察依前條規定，為查證人民身分，得採取下列之必
      要措施：一、攔停人、車、船及其他交通工具。二、詢問
      姓名、出生年月日、出生地、國籍、住居所及身分證統一
      編號等。三、令出示身分證明文件。四、若有明顯事實足
      認其有攜帶足以自殺、自傷或傷害他人生命或身體之物者
      ，得檢查其身體及所攜帶之物。依前項第二款、第三款之
      方法顯然無法查證身分時，警察得將該人民帶往勤務處所
      查證；帶往時非遇抗拒不得使用強制力，且其時間自攔停
      起，不得逾三小時，並應即向該管警察勤務指揮中心報告
      及通知其指定之親友或律師。警察職權行使法第7條定有
      明文。且按執行拘提或逮捕，應當場告知被告或犯罪嫌疑
      人拘提或逮捕之原因及第95條第1項所列事項，並注意其
      身體及名譽，刑事訴訟法第89條第1項亦有明文。
　(四)惟查，本案被告於證人巴鴻達盤查時，即主動告知其身分
      證字號，如前述勘驗筆錄所示；被告雖未攜帶證件而無法
      出示身分證明文件，然其配偶在場可資佐證，是本案有何
      顯然無法查證身分，而須將被告帶往勤務處所查證之情事
      ，已非無疑。是公訴意旨主張證人鄧靖謙、巴鴻達係依警
      察職權行使法第7條執行公務乙節，難認有據。
　(五)再者，據上開勘驗筆錄所示，被告表示其無證件時，證人
      鄧靖謙即表示「不然依現行犯逮捕」，然我國法律並未規
      定未攜帶身分證件構成犯罪，是被告未帶證件當非現行犯
      。縱認被告先前與證人林宜欣之爭吵、肢體衝突涉嫌傷害
      ，或認被告先前所稱「靠夭」涉嫌公然侮辱或侮辱公務員
      ，然就傷害部分，依上開報告書及職務報告，僅能獲悉被
      告與證人林宜欣有肢體衝突，則證人林宜欣有無成傷、傷
      勢是否為被告所造成，均屬不明；就被告言稱「靠夭」一
      語，觀其前文係稱「我運動啦」，可知被告係認為自己並
      無不法而不滿證人巴鴻達、鄧靖謙干涉其事，則緊接著表
      示「靠夭」，亦僅係表達警員吵什麼吵之意，難認有何侮
      辱之意或能造成幾何之名譽減損。況證人巴鴻達、鄧靖謙
      逮捕被告前，並未依刑事訴訟法第89條第1項之規定，告
      知被告逮捕之原因及同法第95條第1項之權利，斯時被告
      也尚無反抗之行為，則後續證人巴鴻達、鄧靖謙對被告所
      為之逮捕行為即不合於刑事訴訟法之規定，非屬依法執行
      職務。是證人巴鴻達、鄧靖謙對被告噴灑辣椒水及進行壓
      制之行為，既非依法執行職務，則被告於遭違法逮捕之過
      程中對證人巴鴻達、鄧靖謙辱罵「操」、「幹」、「你媽
      雞巴毛」等穢語，自不構成刑法第140條第1項之侮辱公務
      員罪。
　(六)又證人巴鴻達、鄧靖謙雖於偵查中具結證稱：被告作勢要
      攻擊等語（偵卷第55頁、第63頁），然此部分均未顯現於
      上開密錄器勘驗結果中，至多只能見被告因酒後態度、口
      氣不佳，是證人巴鴻達、鄧靖謙之證述顯然與事實不符，
      自不能據此作為對被告不利之認定。至證人林宜欣於警詢
      中亦證稱：被告作勢要攻擊警察等語（見警卷第35頁），
      然證人林宜欣於警詢時是否確曾為此證言，誠屬有疑，且
      上開勘驗結果未見被告作勢攻擊警員已至為明確，自亦不
      能依證人林宜欣之證述為對被告不利之認定。
六、末被告或共犯之自白，不得作為有罪判決之唯一證據，仍應
    調查其他必要之證據，以察其是否與事實相符，刑事訴訟法
    第156條第2項定有明文。查本案被告雖自白犯罪，被告所為
    確實有不妥之處，惟仍不能因其自白即認警員係合法執行職
    務，綜上所述，本案聲請簡易判決處刑意旨所舉證據，均不
    足以證明證人巴鴻達斯時係依法執行職務，揆諸前揭說明，
    自屬不能證明被告犯罪，依法應為被告無罪之諭知，以昭慎
    重。
據上論斷，應依刑事訴訟法第452條、第301條第1項前段，判決
如主文。
本案經檢察官林英正聲請簡易判決處刑，檢察官簡淑如到庭執行
職務。
中　　華　　民　　國　　111 　年　　1 　　月　　18　　日
　　　　　　　　　刑事第二庭    法　官　黃夢萱
以上正本證明與原本無異。
如不服本判決應於收受送達後20日內向本院提出上訴書狀，並應
敘述具體理由。其未敘述上訴理由者，應於上訴期間屆滿後20日
內向本院補提理由書(均須按他造當事人之人數附繕本)「切勿逕
送上級法院」。告訴人或被害人如對於本判決不服者，應具備理
由請求檢察官上訴，其上訴期間之計算係以檢察官收受判決正本
之日期為準。
辯護人依據刑事訴訟法第346條、公設辯護人條例第17條及律師
法第32 條第2項、第36條等規定之意旨，尚負有提供法律知識、
協助被告之義務（含得為被告之利益提起上訴，但不得與被告明
示之意思相反）。
因疫情而遲誤不變期間，得向法院聲請回復原狀。
中　　華　　民　　國　　111 　年　　1 　　月　　20　　日
                                書記官  張亦翔